臺灣臺北地方法院民事判決　　　　　　　　　　　　　九十三年度訴字第七八二號
　　原　　　告　乙○○
　　訴訟代理人　詹益煥律師
　　被　　　告　甲○○原名：.
　　訴訟代理人　高秀枝律師
右當事人間損害賠償等事件，本院於中華民國九十三年六月十八日言詞辯論終結，判
決如下：
    主  文
原告之訴及假執行之聲請均駁回。
訴訟費用由原告負擔。
    事實及理由
壹、程序方面：
一、按訴狀送達後，原告不得將原訴變更或追加他訴，但擴張或減縮應受判決事項之
    聲明者，不在此限，民事訴訟法第二百五十五條第一項第三款定有明文。查原告
    起訴時係主張「台灣板橋地方法院民事執行處九十二年民執金字第一三八六號分
    配表所列被告分配款新台幣（下同）五十萬二千三百七十四元被告不得領取，應
    由原告領取」，後於民國九十三年五月二十七日以民事訴之聲明補正狀縮減聲明
    為「確認被告就台灣板橋地方法院民事執行處九十二年民執金字第一三八六號分
    配表所列被告分配款五十萬二千三百七十四元無請求權」，有民事起訴狀（見本
    院卷第二頁）及民事訴之聲明補正狀（見本院卷第九一頁）在卷足憑，依前揭說
    明，應予准許，合先敘明。
二、復按確認之訴非原告有即受確認判決之法律上利益者，不得提起。所謂即受確認
    判決之法律上利益，係指法律關係之存在與否不明確，原告主觀上認為其在法律
    上之地位有不妥之狀態存在，且此種不妥之狀態，能以確認判決將之除去者而言
    ，最高法院五十二年度台上字第一二四○號判例可資參照。原告主張被告所持有
    面額：新台幣一百四十五萬元、發票日：七十一年八月二日、到期日：七十二年
    八月二日之本票（下稱系爭本票）並非原告之父黃肇國所簽發，被告竟持系爭本
    票向本院聲請強制執行，並以本院七十四年票字第一七九七八號民事裁定參與分
    配；黃肇國於八十年七月二十六日過逝後，其權利義務由原告一人繼承，原告因
    而遭被告詐欺陷於錯誤，而於九十年九月二十四日與被告簽立協議書（下稱系爭
    協議書），同意給付被告七十萬元，詎原告於九十二年六月下旬整理父親遺物時
    竟發現系爭本票原本，足見被告所持有本票係遭偽造，為此請求「確認系爭本票
    債權不存在」暨「確認被告就台灣板橋地方法院民事執行處九十二年民執金字第
    一三八六號分配表所列被告分配款五十萬二千三百七十四元無請求權」，則被告
    是否有系爭本票債權及前揭分配款請求權，即屬不確定，而此種不確定之狀態復
    得以本確認判決加以除去，參照上開判例意旨，應認原告對被告有即受確認判決
    之法律上利益，原告提起本件確認之訴，自應准許。
貳、實體方面：
一、原告起訴主張：
  (一)被告於七十四年間持非由原告之父黃肇國親自簽發之系爭本票向本院聲請強制執
    行，經本院以七十四年票字第一七九七八號民事裁定准被告對黃肇國為強制執行
    確定，被告即以前述本票裁定為執行名義，於台灣新竹地方法院七十九年民執字
    第三二○二號強制執行程序聲明參與分配；黃肇國於八十年七月二十六日過逝後
    ，其權利義務由原告一人繼承，原告係遭被告詐欺，誤以為原告所持有系爭本票
    確係黃肇國所簽發，因而於九十年九月二十四日與被告簽立系爭協議書，同意給
    付被告七十萬元，被告則須撤回前述參與分配之聲請，原告後於九十年十二月十
    四日、九十一年二月八日分別匯款二十萬元、十五萬元予被告。被告事後再以前
    揭協議書向台灣苗栗地方法院聲請支付命令，並以台灣苗栗地方法院九十二年度
    促字第一一九七號支付命令為執行名義，向台灣板橋地方法院民事執行處聲請對
    原告為強制執行，進而查封、拍賣原告所有座落台北縣新莊市○○段第二二七號
    土地及其上門牌號碼台北縣新莊市○○○路三七八號十九樓之一房屋（下稱系爭
    房地），台灣板橋地方法院民事執行處並於九十二年十月三十一日就拍賣系爭房
    地所得價金製作板院民執金字第一三八○六號分配表，被告依前述分配表得分配
    受償執行費一萬三千七百二十三元、票款四十八萬八千六百二十元及督促程序費
    用三十一元，共計五十萬二千三百七十四元。詎原告於九十二年六月下旬間竟在
    先父遺物中發現該本票原本，始驚覺遭被告詐欺。原告係持偽造之系爭本票為強
    制執行，致使原告誤信被告確為系爭本票債權人而於九十年九月二十四日與被告
    簽訂協議書，並給付被告共計三十五萬元，原告依民法第九十二條第一項之規定
    ，以起訴狀繕本對對被告為撤銷系爭協議書之意思表示，並依民法第一百十三條
    、第一百十四條第一項及第二百十三條第二項之規定，清求被告負回復原狀或損
    害賠償責任。
  (二)爰依民法第九十二條第一項、第一百十三條、第一百十四條第一項及第二百十三
    條第二項之規定，聲明：
    1.確認被告持有原告之父黃肇國所簽發如本院七十四年度十二月十四日七十四年
      票字第一七九七八號民事裁定所示之本票債權不存在。
    2.被告應給付原告三十五萬元，及其中二十萬元自九十年十二月十五日起、十五
      萬元自九十一年二月九日起均至清償日止按週年利率百分之五計算之利息。
    3.確認被告就台灣板橋地方法院民事執行處九十二年民執金字第一三八六號分配
      表所列分配款五十萬二千三百七十四元無請求權。
    4.就第二項聲明，願供擔保請准宣告假執行。
二、被告則抗辯：
  (一)被告否認原告所提原證九之本票係被告於七十四年間持向本院申請七十四年度票
    字第一七九七八號民事裁定之本票原本。況依一般常情，如欲整理往者遺物，應
    在其死亡後即為之，黃肇國於八十年七月二十六日即已過世，原告竟陳稱其在九
    十二年六月間因整理黃肇國遺物始發現系爭本票原本云云，顯與常情相，不足採
    信。被告係於六十九年間受僱於原告之父黃肇國，擔任銷售業務，黃肇國曾多次
    向被告借款，被告陸續以薪水所得及跟會所得投資土地買賣，此均有黃肇國親筆
    出具之收據等為憑。又系爭本票確為黃肇國為清償前述債務所簽發，被持向本院
    聲請本票裁定，依一般處理程序，法院均會要求聲請人提示本票原本，況系爭本
    票裁定既已確定，即表示該裁定已合法送達黃肇國本人，如被告並無系爭本票債
    權，何以黃肇國本人從未聲明異議，亦未曾提出確認本票債權不存在之訴呢？參
    以黃肇國就被告以系爭本票裁定為執行名義聲明參與分配一事亦無異議，足證被
    告對黃肇國確有系爭本票債權。原告於黃肇國死亡後，因欲領取黃肇國遭查封拍
    賣土地之徵收補償金，主動要求與被告和解，兩造因而簽訂系爭協議書，協議原
    告於領得補償金後應給付被告七十萬元，被告則撤回參與分配之聲請，被告並無
    施用詐術，原告以受詐欺為由撤銷系爭協議書之意思表示，自不合法。原告事後
    僅給付被告三十五萬元，被告因聯絡不到原告，迫於無奈持系爭協議書向聲請台
    灣苗栗地方法院聲請核發支付命令，並於台灣苗栗地方法院九十二年度促字第一
    一九七號支付命令確定後，以該確定支付命令為執行名義，向台灣板橋地方法院
    民事執行處聲請強制執行，原告迄系爭房地遭查封時時仍未提出異議，直到法院
    通知拍賣時，始以尋獲系爭本票原本為由對被告提出詐欺罪之刑事告訴，惟經台
    灣台北地方法院檢察署以九十二年度偵字第二三九○四號為不起訴處分。被告係
    以台灣苗栗地方法院九十二年度促字第一一九七號支付命令及確定證明書為執行
    名義，向台灣板橋地方法院民事執行處聲請強制執行，該確定之支付命令與確定
    判決有同一效力，自得得領取分配款，是原告所言，非但昧於事實，且於法有違
    。
  (二)為此，聲明：
    1.駁回原告之訴及假執行之聲請。
    2.如受不利判決，願供擔保，請准宣告免為假執行。
三、原告主張被告於七十四年十二月十四日經本院以七十四年票字第一七九七八號民
    事裁定准被告就原告之父黃肇國於七十一年八月二日所簽發之一百四十五萬元本
    票對黃肇國為強制執行，被告並以前述本票裁定為執行名義，在台灣新竹地方法
    院七十九年民執字第三二○二號強制執行程序聲明參與分配；又黃肇國於八十年
    七月二十六日過逝後，其權利義務由原告一人繼承，兩造後於九十年九月二十四
    日簽立系爭協議書，協議原告應給付被告七十萬元，被告則須撤回前述參與分配
    之聲請，原告於後九十年十二月十四日、九十一年二月八日分別匯款二十萬元、
    十五萬元予被告；被告另以前揭協議書向台灣苗栗地方法院聲請支付命令，經台
    灣苗栗地方法院於九十二年一月十七日對原告核發九十二年度促字第一一九七號
    支付命令，被告又以前述支付命令為執行名義，向台灣板橋地方法院民事執行處
    聲請對原告為強制執行，進而查封、拍賣原告所有之系爭房地，台灣板橋地方法
    院民事執行處後於九十二年十月三十一日就拍賣系爭房地所得價金製作板院民執
    金字第一三八○六號分配表，被告依前述分配表得分配受償執行費一萬三千七百
    二十三元、票款四十八萬八千六百二十元及督促程序費用三十一元，共計五十萬
    二千三百七十四元等情，業據原告提出與其所述相符之本院七十四年票字第一七
    九七八號民事裁定（見本院卷第十七頁）、民事參與分配聲請狀（見本院卷第十
    八、十九頁）、本院民事庭八十年九月二日通知（見本院卷第二十頁）、拋棄人
    名冊（見本院卷第二一頁）、繼承系統表（見本院卷第二二頁）、系爭協議書（
    見本院卷第二四頁）、民事撤回參與分配狀（見本院卷第二五至第二七頁）、郵
    局儲戶交易明細表（見本院卷第二八、二八之一頁）、台灣板橋地方法院九十二
    年五月十二日九十二年度民執金字第一三八○六號囑託查封登記函（見本院卷第
    二九、三十頁）及台灣板橋地方法院民事執行處九十二年十月三十一日九十二年
    度民執金字第一三八○六號通知書暨分配表囑託查封登記函（見本院卷第三二、
    三三頁）等影本為證，被告對此並不爭執，復經本院依聲請調閱台灣新竹地方法
    院七十九年民執字第三二○二號強制執行事件卷宗及台灣板橋地方法院九十二年
    度民執字第一三八○六號強制執行事件卷宗查核屬實，自堪信為真實。惟原告提
    出原證九本票（見本院卷第三一頁），主張原證九本票即本院七十四年度票字第
    一七九七八號民事裁定所列黃肇國於七十一年八月二日簽發之一百四十五萬元本
    票，足見被告係持偽造之系爭本票向本院聲請前述本票裁定，並詐騙原告與被告
    簽訂系爭協議書等語，則遭被告否認，並以前詞置辯。經查：
  (一)經核對原告所提原證九本票記載「憑票准於七十二年八月二日無條件擔任兌付（
    空白）或其指定人新台幣一百四十五萬元，‧‧‧發票人黃肇國，中華民國七十
    一年八月二日」等內容（見本院卷第三一頁）與本院七十四年票字第一七九七八
    號本票裁定所載「‧‧‧主文：相對人（即黃肇國）於民國七十一年八月二日簽
    發之本票內載憑票交付聲請人之新台幣一百四十五萬元及自七十二年八月二日止
    至清償之日止，按中央銀行核定放款利率二分之一計算之利息得為強制執行。‧
    ‧‧。」等內容（見本院卷第十七頁），雖就發票人、金額、發票日期、到期日
    等事項有相同內容之記載，惟被告否認原證九本票為其持向本院聲請前述本票裁
    定之本票，經本院依職權調閱七十四年度票字第一七九七八號卷宗，然該卷宗因
    保存期限屆滿已於八十六年十一月二十六日奉院長裁示准予銷毀，有本院調卷單
    在卷足憑（見本院卷第八二、八三頁），致本院無從藉由比對原證九本票之票號
    、簽章等重要內容與本院七十四年票字第一七九七八號卷內留存資料是否相符而
    確認原證九本票是否為系爭本票原本，自難僅以原證九本票與本院七十四年票字
    第一七九七八號本票裁定有部分內容相符，即認定原證九本票係系爭本票之原本
    ，被告係持偽造本票向本院聲請系爭本票裁定。
  (二)原告指稱原證九本票係其於九十二年六月下旬整理黃肇國遺物始發現云云；惟查
    ，黃肇國係於八十年七月二十六日過世，此為兩造所不爭執，衡情整理亡者遺物
    多於其往生後隨即為之，原告主張其於黃肇國過世十二年後始因整理其生前遺留
    衣物而發現原證九本票云云，已與常情有違，且由被告所提黃肇國出具收據影本
    （見本院卷第四九至六四頁）可徵黃肇國於生前確實與被告有密切資金往來關係
    ，如被告係持偽造本票向本院聲請本票裁定，黃肇國焉有可能未對本院七十四年
    票字第一七九七八號本票裁定提出抗告，聽任前述本票裁定確定，事後亦未對被
    告提出確認本票債權不存在之訴，甚且於被告以該本票裁定為執行名義於八十年
    四月九日在台灣新竹地方法院七十九年民執字第三二○二號強制執行程序聲明參
    與分配時，亦未提出任何異議？況原告曾以遭被告持偽造本票詐欺等情向台灣台
    北地方法院檢察署提出刑事告訴，經該署檢察官偵查終結後，亦認並無積極證據
    足以證明被告涉有原告所指罪嫌，而為不起訴處分，有台灣台北地方法院檢察署
    檢察官九十二年度偵字第二三九○四號不起訴處分書影本附卷足憑（見本院卷第
    九九至第一○一頁），是原告所為主張，要難採信。
  (三)原告既無法證明其所提出之原證九本票確係本院七十四年票字第一七九七八號裁
    定之本票原本，從而其主張被告係以偽造本票向本院聲請本票裁定，並使原告限
    於錯誤而與被告簽立系爭協議書等情，即難採信，則原告以受詐欺為由撤銷系爭
    協議書之意思表示，即屬不合法，其請求確認被告持有系爭本票債權不存在、被
    告應給付原告三十五萬元及遲延利息，即無理由，不應准許。又系爭協議書既屬
    有效，被告因原告未履行該協議書而向台灣苗栗地方法院聲請支付命令，並以台
    灣苗栗地方法院九十二年度促字第一一九七號支付命令為執行名義，向台灣板橋
    地方法院民事執行處聲請對原告為強制執行，則被告自有權取得台灣板橋地方法
    院民事執行處九十二年度民執金字第一三八○六號分配表所列共計五十萬二千三
    百七十四元之分配款，是原告請求確認被告就前述分配表所列分配款五十萬二千
    三百七十四元無請求權，亦無理由，應予駁回。
四、綜上所述，原告無法舉證證明係遭被告以偽造本票詐欺而簽訂系爭協議書，從而
    原告請求確認被告持有系爭本票債權不存在、被告應給付原告三十五萬元及遲延
    利息暨請求確認被告就前述分配表所列分配款五十萬二千三百七十四元無請求權
    ，於法尚有未合，應予駁回。其假執行之聲請，已失所附麗，應併予駁回。
五、本件判決之基礎已臻明確，兩造其餘攻擊防禦方法及舉證，核與判決無影響，毋
    庸一一論列，併此敘明。
六、據上結論，本件原告之訴為有理由，依民事訴訟法第七十八條判決如主文。
中　　　華　　　民　　　國　　九十三　　年　　　六　　　月　　三十  　　日
                    民事第二庭            審判長    丁蓓蓓
                                          法  官    吳燁山
                                          法  官    李家慧
右正本係照原本作成
如對本判決上訴，須於判決送達後廿日內向本院提出上訴狀。
中　　　華　　　民　　　國　　九十三　　年　　　七　　　月　　　一　　　日
                                          書記官    劉芳菊
